ACORDAO-COMPLETO-2532614

ACÓRDÃO 2626/2022 ATA 16/2022 - SEGUNDA CÂMARA

VISTOS, relatados e discutidos estes autos de tomada de contas especial instaurada pelo Fundo Nacional de Saúde/Ministério da Saúde, em razão de aplicação irregular de recursos do Sistema Único de Saúde, no âmbito do Programa Farmácia Popular do Brasil - Aqui Tem Farmácia Popular, em que se aprecia recurso de reconsideração interposto contra o Acórdão 11211/2020-TCU-Segunda Câmara, por meio do qual este Tribunal julgou irregulares as contas da empresa Valente & Casarin Ltda. e de Diego Valente Casarin, condenando-os em débito e multa, em razão irregularidades na aplicação de recursos do Programa,
ACORDAM os Ministros do Tribunal de Contas da União, reunidos em sessão da Segunda Câmara, diante das razões expostas pelo relator, em:
9.1. nos termos dos arts. 32, inciso I e 33, da Lei 8.443/1992, conhecer do presente recurso e, no mérito, dar-lhe provimento parcial;
9.2. dar a seguinte redação ao item 9.3 do Acórdão 11211/2020-TCU-Segunda Câmara:
"9.3. aplicar-lhes individualmente a multa prevista no art. 57 da Lei 8.443, de 1992, no valor de R$ 20.000,00 (vinte mil reais) , a serem recolhidas aos cofres do Tesouro Nacional, fixando-lhes o prazo de 15 (quinze) dias, contados da notificação, para que comprovem, perante o Tribunal, nos termos do art. 214, III, a, do RITCU, o recolhimento da dívida ao Tesouro Nacional, na forma da legislação em vigor;"
9.3. dar ciência desta deliberação ao recorrente, aos interessados no processo e à Procuradoria-Geral da República no Estado do Rio Grande do Sul, informando que o teor integral das peças que o integram poderá ser obtido no endereço eletrônico www.tcu.gov.br/acordaos e que o acesso às demais peças do processo pode ser obtido no endereço eletrônico deste Tribunal, opção "vista eletrônica".

Recurso de reconsideração  interposto por Valente & Casarin Ltda. - EPP  contra o Acórdão 11211/2020-TCU-2ª Câmara, rel. Min. Ana Arraes.

Segunda Câmara

Fundo Nacional de Saúde - MS.

3. Interessados/Responsáveis/Recorrentes:
3.1. Responsáveis: Diego Valente Casarin (XXX.240.780-XX); Valente & Casarin Ltda - Epp (02.976.237/0001-38).
3.2. Recorrente: Valente & Casarin Ltda - Epp (02.976.237/0001-38).

13.1. Ministros presentes: Augusto Nardes (na Presidência), Aroldo Cedraz e Antonio Anastasia (Relator).
13.2. Ministro-Substituto convocado: André Luís de Carvalho.

VALENTE & CASARIN LTDA

ANTONIO ANASTASIA

Ministra Ana Arraes.

Tratam os autos de recurso de reconsideração interposto por Valente & Casarin Ltda. em face do Acórdão 11211/2020-TCU-Segunda Câmara (Relatora Ministra Ana Arraes) , proferido em apreciação de tomada de contas especial instaurada pelo Fundo Nacional de Saúde/Ministério da Saúde, tendo por fundamento a aplicação irregular de recursos do Sistema Único de Saúde no âmbito do Programa Farmácia Popular do Brasil - Aqui Tem Farmácia Popular (PFPB) , em Porto Alegre/RS, no período de 14/3/2013 a 4/7/2014.
2.	Reproduzo a seguir, a instrução de mérito produzida no âmbito da Secretaria de Recursos - Serur (peça 140) , a qual contou com a anuência do diretor da unidade técnica (peça 141) , bem como do Ministério Público junto ao TCU, conforme parecer da douta Procuradora-Geral Cristina Machado da Costa e Silva (peça 144) : 
"INTRODUÇÃO
1.	Trata-se de recurso de reconsideração interposto por Valente & Casarin Ltda. - EPP (peças 106-107) contra o Acórdão 11211/2020-TCU-Segunda Câmara, rel. Min. Ana Arraes (peça 85) . A deliberação recorrida apresenta o seguinte teor:
ACORDAM os ministros do Tribunal de Contas da União, reunidos em sessão da 2ª Câmara, ante as razões expostas pela relatora, e com fundamento nos arts. 1º, inciso I, 16, inciso III, alíneas "b" e "c", e § 3º, 18, 19, 23, incisos II e III, 26, 28, inciso II, e 57 da Lei 8.443/1992 c/c os arts. 1º, inciso I, 208, 209, incisos II e III, 210, 214, inciso III, alínea "a", 215 a 217 e 267 do Regimento Interno, em:
9.1. julgar irregulares as contas de Valente & Casarin Ltda. - EPP e Diego Valente Casarin;
9.2. condená-los, solidariamente, ao recolhimento aos cofres do Fundo Nacional de Saúde das quantias a seguir especificadas, atualizadas monetariamente e acrescidas de juros de mora a partir das datas discriminadas até a data do pagamento, abatidas as quantias já ressarcidas:
	DATA DA OCORRÊNCIA
	VALOR ORIGINAL (R$) 

	14/03/2013
	1.587,90

	14/03/2013
	144,00

	14/03/2013
	31,20

	15/03/2013
	1.642,68

	15/03/2013
	125,99

	15/03/2013
	26,73

	19/04/2013
	133,20

	19/04/2013
	46,80

	19/04/2013
	33,60

	29/04/2013
	1.326,78

	29/04/2013
	76,68

	29/04/2013
	35,37

	31/05/2013
	1.295,19

	31/05/2013
	277,20

	31/05/2013
	53,46

	31/05/2013
	46,80

	04/06/2013
	160,80

	04/06/2013
	99,90

	05/06/2013
	1.421,55

	05/06/2013
	48,06

	05/06/2013
	42,08

	28/06/2013
	801,00

	28/06/2013
	1.816,29

	28/06/2013
	48,06

	28/06/2013
	83,10

	31/07/2013
	1.613,79

	31/07/2013
	2.094,30

	02/09/2013
	3.961,44

	02/09/2013
	2.557,80

	02/09/2013
	169,74

	02/09/2013
	92,40

	02/09/2013
	7,02

	02/09/2013
	117,60

	01/10/2013
	6.987,06

	01/10/2013
	35,64

	02/10/2013
	5.926,80

	02/10/2013
	51,60

	12/11/2013
	6.689,52

	12/11/2013
	10.576,80

	12/11/2013
	27,60

	12/11/2013
	12,42

	12/11/2013
	4,80

	06/12/2013
	9.872,55

	06/12/2013
	11.790,81

	06/12/2013
	9,60

	06/12/2013
	14,04

	30/12/2013
	9.799,92

	30/12/2013
	9.880,29

	30/12/2013
	48,06

	30/12/2013
	25,80

	30/12/2013
	4,80

	07/02/2014
	10.352,34

	07/02/2014
	11.701,56

	07/02/2014
	19,20

	31/03/2014
	12.536,64

	31/03/2014
	13.818,45

	31/03/2014
	902,40

	31/03/2014
	61,30

	09/04/2014
	11.324,61

	09/04/2014
	10,18

	16/04/2014
	12.554,28

	16/04/2014
	679,29

	13/05/2014
	9.035,28

	13/05/2014
	247,66

	30/05/2014
	14.432,67

	30/05/2014
	605,64

	02/06/2014
	11.645,64

	02/06/2014
	2.079,84

	06/06/2014
	12.807,99

	06/06/2014
	102,90

	04/07/2014
	2.979,72

	04/07/2014
	4.467,09

9.3. aplicar-lhes multas individuais de R$ 60.000,00 (sessenta mil reais) , a serem recolhidas aos cofres do Tesouro Nacional, com atualização monetária calculada da data deste acórdão até a data do pagamento, se este for efetuado após o vencimento do prazo abaixo estipulado;
9.4. fixar prazo de 15 (quinze) dias, a contar das notificações, para comprovação, perante o Tribunal, do recolhimento das dívidas acima imputadas;
9.5. autorizar a cobrança judicial das dívidas, caso não atendidas as notificações;
9.6. autorizar o pagamento das dívidas em até 36 (trinta e seis) parcelas mensais consecutivas;
9.7. fixar o vencimento da primeira parcela em 15 (quinze) dias, a contar do recebimento das notificações, e o das demais a cada 30 (trinta) dias, com incidência dos respectivos encargos legais sobre o valor de cada prestação;
9.8. alertar aos responsáveis que a inadimplência de qualquer parcela acarretará vencimento antecipado do saldo devedor;
9.9. enviar cópia deste acórdão ao procurador-chefe da Procuradoria da República no Rio Grande do Sul, para as providências cabíveis.
HISTÓRICO
2.	Cuidam os autos de tomada de contas especial instaurada pelo Fundo Nacional de Saúde/Ministério da Saúde - FNS/MS em desfavor da empresa Valente & Casarin Ltda. - EPP e de Diego Valente Casarin, em razão da aplicação irregular dos recursos do Sistema Único de Saúde - SUS no âmbito do Programa Farmácia Popular do Brasil - Aqui Tem Farmácia Popular - PFPB, no período de 14/3/2013 a 4/7/2014.
3.	Já no âmbito desta Corte, foi promovida a citação dos responsáveis, pela seguinte irregularidade (peças 33-35, 38-39 e 48-49) :
Registro de dispensação dos medicamentos auditados, sem a comprovação das notas fiscais de aquisição; o estabelecimento auditado não apresentou as cópias dos cupons vinculados e prescrições médicas solicitadas; e registro de dispensação de medicamentos em nome de responsável legal, técnico e funcionários do estabelecimento auditado, sem apresentação da documentação que comprova a regularidade das dispensações;
Dispositivos violados: arts. 22, 23, 39 e 40, inciso I, da Portaria 971/GM/MS, de 15/5/2012.
4.	Embora regularmente notificados, os responsáveis não apresentaram alegações de defesa. Protocolaram apenas requerimento para que lhes fosse concedido parcelamento do débito, em 72 vezes, sob a alegação de não possuir capacidade financeira para quitá-lo (peças 51 e 56) .
5.	À vista disso, foi prolatado o Acórdão 12286/2019-TCU-Segunda Câmara, rel. Min. Ana Arraes, em que foi autorizado o pagamento do débito em 36 parcelas mensais, com incidência de correção monetária e de acréscimos legais sobre cada parcela (peça 58) .
6.	Irresignada, a empresa responsável apresentou expediente nominado de "pedido de reconsideração", pugnando novamente pelo parcelamento em 72 vezes (peça 68) . Por meio do Acórdão 276/2020-TCU-Segunda Câmara, deliberou-se receber o expediente como mera petição complementar às alegações de defesa e prosseguir na apreciação do feito (peça 73) .
7.	Por fim, foi prolatado o Acórdão 11211/2020-TCU-Segunda Câmara, por meio do qual, como visto acima, a empresa responsável e o seu representante legal tiveram suas contas julgadas irregulares e foram condenados ao recolhimento de débito e multa.
8.	Ainda inconformada, a empresa responsável interpõe, nesta oportunidade, recurso de reconsideração, que é objeto do presente exame.
EXAME DE ADMISSIBILIDADE
9.	Reitera-se o exame preliminar de admissibilidade (peça 108) , acolhido por despacho do relator, Exmo. Ministro Raimundo Carreiro, que conheceu do recurso, suspendendo os efeitos dos itens 9.1, 9.2, 9.3 e 9.5 do acórdão recorrido, em relação a todos os devedores solidários (peça 114) .
EXAME técnico
10.	Delimitação
10.1.	A presente instrução tem por objeto apreciar:
a)	em preliminar, a prescrição das pretensões punitiva e de ressarcimento;
b)	no mérito, o reconhecimento ou não da boa-fé neste processo e a aplicação e dosimetria da multa.
PRELIMINAR
11.	A prescrição das pretensões punitiva e de ressarcimento.
11.1.	Análise:
11.2.	Procede-se à análise desse tema, apesar de não ter sido levantado pela recorrente, em observância à orientação desta secretaria e por se tratar de matéria de ordem pública.
11.3.	No exame da prescrição, a Serur tem adotado os entendimentos detalhados na peça 138, que contém estudo e pronunciamentos anteriores da secretaria sobre o tema. Nessas manifestações estão desenvolvidas as seguintes premissas, que serão utilizadas no presente exame:
	a)  ao julgar o RE 636886, o STF conferiu nova interpretação ao art. 37, § 5º, da Constituição Federal, fixando a tese de que "é prescritível a pretensão de ressarcimento ao erário fundada em decisão de Tribunal de Contas";
	b)  as pretensões punitiva e de ressarcimento devem observar o mesmo regime na atividade de controle externo, dado o objetivo comum da prescrição, de fixar prazo para o Tribunal de Contas agir, para caracterizar o ilícito, identificar seu autor, dimensionar as consequências da conduta e impor as consequências legais, independentemente de tais consequências terem natureza punitiva ou ressarcitória;
	c)  até que sobrevenha norma específica, entende-se que a prescrição das pretensões punitiva e de ressarcimento, no processo de controle externo, deve observar o regime da Lei 9.873/1999, na linha dos recentes pronunciamentos do STF a respeito. Nada obstante, também será realizado o exame da prescrição segundo o prazo decenal previsto no Código Civil.
	Análise da prescrição segundo os critérios do Código Civil
11.4.	No que se refere à pretensão punitiva, o TCU tem tradicionalmente aplicado os critérios definidos no Acórdão 1441/2016-TCU-Plenário, que, em incidente de uniformização de jurisprudência, orientou-se pela aplicação do Código Civil. Por esse acórdão, em linhas gerais, a prescrição subordina-se ao prazo geral de dez anos (CC, art. 205) , contado a partir da data da ocorrência do fato ilícito ou da consumação do dano e interrompido pelo ato que ordenar a citação, a audiência ou a oitiva da parte.
11.5.	No caso em exame, não ocorre a prescrição segundo esses critérios, uma vez que a citação dos responsáveis foi ordenada em 24/11/2018 (pronunciamento do Secretário de Controle Externo de Tomada de Contas Especial, à peça 35) , menos de dez anos depois das datas das irregularidades que lhes foram imputadas, ocorridas em 2013 e 2014 (peça 85, item 9.2) . Esse mesmo entendimento, aliás, já havia sido consignado no acórdão recorrido.
11.6.	Assim, conclui-se que não haverá incidência da prescrição punitiva, de acordo com os parâmetros do Código Civil, conforme explicitados no Acórdão 1441/2016-TCU-Plenário.
	Análise da prescrição pelo regime da Lei 9.873/1999
11.7.	Para aplicação das premissas fixadas na Lei 9.873/1999 ao caso em exame, é preciso considerar os seguintes parâmetros:
	Termo inicial:
11.8.	Em seu art. 1º, a Lei 9.873/1999 determina que o prazo prescricional se inicia a partir "da data da prática do ato ou, no caso de infração permanente ou continuada, do dia em que tiver cessado".
11.9.	Segundo esse critério, o termo inicial de prescrição deu-se na data de referência mais recente dos débitos imputados aos responsáveis, ocorrida em 4/7/2014 (item 9.2 do acórdão recorrido) (peça 85) .
	Prazo:
11.10.	A Lei 9.873/1999 apresenta um prazo geral, de cinco anos (art. 1º) , e um prazo especial, previsto no art. 1º, § 2º, a saber: "quando o fato objeto da ação punitiva da Administração também constituir crime, a prescrição reger-se-á pelo prazo previsto na lei penal". Porém, o Superior Tribunal de Justiça possui jurisprudência no sentido de que a "pretensão punitiva da Administração Pública em relação a infração administrativa que também configura crime em tese somente se sujeita ao prazo prescricional criminal quando instaurada a respectiva ação penal" (REsp 1116477/DF, relator Min. Teori Albino Zavascki, 1ª Turma, DJe 22/8/2012) . Como não se tem notícia da propositura de ação penal contra o sócio administrador da empresa responsável acerca dos fatos de que se trata no presente processo, fica afastada essa possibilidade.
	Prescrição intercorrente:
11.11.	Nos termos do art. 1º, § 1º, da Lei 9.873/1999, opera-se a prescrição intercorrente se o processo ficar paralisado por mais de três anos, aguardando "julgamento ou despacho".
11.12.	Note-se que há correlação entre essa hipótese e as causas de interrupção da prescrição do art. 2º. Com efeito, uma vez interrompida a prescrição por alguma das hipóteses do art. 2º, o processo não pode ficar inativo, sem qualquer inovação processual relevante, por mais de três anos.
11.13.	A finalidade da prescrição intercorrente, com seu prazo próprio, é a de assegurar a eficiência e celeridade nas apurações administrativas. Seria contrária a essa finalidade a paralisação injustificada do processo por período maior que o triênio estabelecido para a hipótese.
	Interrupções:
11.14.	No regime da Lei 9.873/1999, verificam-se causas interruptivas da prescrição, listadas a seguir:
	1) Interrupção por ato inequívoco de apuração do fato ou por ato que promove o andamento do processo: trata-se da interrupção da prescrição "por qualquer ato inequívoco, que importe apuração do fato" (Lei 9.873/1999, art. 2º, II) , ou por atos que evitam a paralisação do processo, prevenindo a prescrição intercorrente, como despacho e julgamento (Lei 9.873/1999, art. 1º, § 1º) . No caso, por esse fundamento, a prescrição foi interrompida, entre outros:
1.1)	pela instauração de tomada de contas especial pelo Fundo Nacional de Saúde, em 17/1/2018 (peça 28, p. 1) ;
1.2)	pela autuação da presente TCE neste tribunal, em 23/10/2018;
	2)	Interrupção pela decisão condenatória recorrível (Lei 9.873/1999, art. 2º, inciso III) : por esse fundamento, houve a interrupção em 6/10/2020, data da sessão em que foi proferido o acórdão condenatório (peça 85) .
11.15.	Verifica-se, portanto, que, em relação ao termo inicial de prescrição, em 4/7/2014, o prazo de cinco anos foi interrompido pela instauração de tomada de contas especial pelo FNS, em 17/1/2018, pela autuação da presente TCE por este Tribunal, em 23/10/2018, e pela expedição do acórdão condenatório, em 6/10/2020.
11.16.	Também se verifica que o presente feito não ficou paralisado por mais de três anos, pendente de julgamento ou despacho, seja em sua fase interna ou externa.
11.17.	Assim, demonstra-se que não haverá incidência da prescrição punitiva, seja a geral, seja a intercorrente, caso se adote como referência a Lei 9.873/1999, o que impõe como consequência, partindo-se da premissa de que a pretensão de ressarcimento segue as mesmas balizas, a conclusão de que também não será viável a condenação ao ressarcimento dos prejuízos apurados nos autos.
	Conclusão sobre a prescrição
11.18.	No presente processo, por conseguinte, não haverá a ocorrência da prescrição, no caso de qualquer dos responsáveis, quer se adote o Código Civil ou a Lei 9.873/1999 como fundamento para análise.
MÉRITO
12.	O reconhecimento da boa-fé e a aplicação e dosimetria da multa.
12.1.	Alegações (peça 106, p. 8-11) :
12.2.	O fato de não trazer uma série de teses sem fundamentação e requerer, desde logo, o pagamento é sinal de boa-fé. Houve defesa.
12.3.	O reconhecimento da boa-fé é capaz de afastar juros e outras penalidades.
12.4.	Na dosimetria, deve-se verificar o comportamento do agente. Se "confessa", deve ser aplicada a ele penalidade mais branda.
12.5.	Entre o acórdão intermediário e o acórdão definitivo, houve reformatio in pejus, pois, inicialmente, a cobrança envolvia somente a dívida, mas, depois, houve aplicação de multa.
12.6.	Requer-se supressão total ou, sucessivamente, redução da multa e aplicação de efeito suspensivo a esse respeito, pois a recorrente comprova que já buscou pagar a primeira parcela do débito principal (peça 107) .
12.7.	Análise:
12.8.	A análise das contas avalia a ocorrência, ou não, de boa-fé na conduta dos responsáveis, conforme o artigo 202 do Regimento Interno/TCU. Ressalve-se, entretanto, que o conceito de boa-fé adotado se relaciona primordialmente à espécie de boa-fé objetiva, em que se analisa não o estado de consciência do agente quando da realização do ato administrativo, mas a adequação dessa conduta ao padrão esperado, ou seja:
 (...) considerando-se um "modelo objetivo de conduta", ao qual o agente público deve ajustar-se, obrando como obraria o homem reto: "com honestidade, lealdade e probidade", diante da mesma situação concreta. Ajustando-se a conduta do agente à conduta objetiva, reconhece-se a sua boa-fé, no caso, boa-fé objetiva.
 (A Cláusula Geral da Boa-Fé como condição do saneamento de contas no âmbito do Tribunal de Contas da União. Revista do TCU nº 8, Abr-Jun/2001, p. 40) .
12.9.	Recorde-se, outrossim, que, conforme enuncia a jurisprudência selecionada desta Corte:
O exame da boa-fé, para fins de concessão de novo prazo para o recolhimento do débito sem a incidência de juros de mora (art. 202 do Regimento Interno do TCU) , quando envolver pessoa jurídica de direito privado, será feito, em regra, em relação à conduta de seus administradores, uma vez que os atos destes obrigam a pessoa jurídica, desde que exercidos nos limites dos poderes definidos no ato constitutivo da entidade.
Acórdão 1723/2016-TCU-Plenário, rel. Raimundo Carreiro.
12.10.	No mesmo sentido, os Acórdãos: 1374/2021, rel. Jorge Oliveira, e 1915/2015-Plenário, rel. Ana Arraes; 14193/2018, rel. Weder de Oliveira, e 5664/2014-1ª Câmara, rel. Bruno Dantas; 8911/2020, rel. Ana Arraes, 13232/2016, rel. Raimundo Carreiro, e 3320/2015-2ª Câmara, rel. Augusto Nardes.
12.11.	Ora, verifica-se nos autos que a empresa recorrente, sob a direção de seu sócio administrador, obteve reembolso do Programa Farmácia Popular do Brasil pela dispensa de medicamentos, sem apresentar notas fiscais, prescrições médicas e registros de dispensação, ou seja, sem comprovar sua efetiva aquisição e distribuição de acordo com as normas do programa. Desse modo, o gestor responsável não logrou comprovar a correta destinação dos recursos públicos recebidos pela empresa, o que, obviamente, não corresponde ao modelo de conduta pautado pela honestidade, lealdade e probidade que caracteriza a boa-fé objetiva, tal como definida acima.
12.12.	O mero fato de que a recorrente tenha manifestado disposição, já no âmbito de TCE instaurada nesta Corte, de proceder ao pagamento do débito obviamente não supre a falta de apresentação de alegações de defesa, pois é circunstância posterior que não elide nem justifica as irregularidades praticadas anteriormente. Poderia, no máximo, ser ponderada na dosimetria da pena.
12.13.	Assim, representa admissão de culpa que confirma a reprovabilidade da conduta de seu dirigente na gestão do programa e afasta qualquer possibilidade de reconhecimento de boa-fé. Diante disso, bem esteve o acórdão recorrido em proferir desde logo o julgamento pela irregularidade das contas, imputando acréscimos ao débito e multa aos responsáveis, tendo em vista ser clara a inaplicabilidade do § 2º do art. 12 da Lei 8.443/1992:
Art. 12. Verificada irregularidade nas contas, o Relator ou o Tribunal:
 (...) 
II - se houver débito, ordenará a citação do responsável para, no prazo estabelecido no Regimento Interno, apresentar defesa ou recolher a quantia devida;
 (...) 
§ 2° Reconhecida pelo Tribunal a boa-fé, a liquidação tempestiva do débito atualizado monetariamente sanará o processo, se não houver sido observada outra irregularidade nas contas.
12.14.	Ressalte-se, aliás, que a recorrente, apesar de ter requerido o parcelamento, não efetuou qualquer recolhimento do débito antes da prolação do acórdão condenatório (cf. peça 86, p. 2, § 13) . Verifica-se nos autos que passou a efetuar recolhimentos mensais e anexar comprovantes aos autos a partir de dezembro de 2020, que se estenderam, sem interrupção, até novembro do corrente ano (peças 105, 113, 126 e 129-137) . O primeiro pagamento se deu pouco depois do recebimento da notificação do acórdão condenatório, ocorrido em 17/11/2020 (peças 95 e 97) .
12.15.	Não havia, portanto, como essa circunstância ter sido levada em consideração pelo acórdão recorrido, cujo voto condutor demonstra que se procedeu à dosimetria da pena de acordo com a natureza e a gravidade da infração cometida, os danos que dela provieram para a Administração Pública, as circunstâncias agravantes ou atenuantes e os antecedentes do agente, como preconizado pelo art. 22, § 2º, da Lei de Introdução às Normas do Direito Brasileiro.
12.16.	Assim, não procede a pretensão da recorrente de haurir redução do débito ou da multa em função dos recolhimentos efetuados, pois se limitou, no caso, a cumprir prestação a que foi obrigada, ainda que depois suspensa pela interposição do presente recurso, conforme despacho de janeiro do corrente ano (peça 108) . Não há qualquer previsão legal nesse sentido, só cabendo a exclusão de juros e multa na hipótese de reconhecimento de boa-fé, que não se verifica, no caso, como visto acima.
12.17.	Ademais, não faria sentido premiar responsáveis condenados a ressarcir ao erário simplesmente por se disporem a começar a efetuar os recolhimentos devidos, não só porque isso desconfiguraria, na prática, a condenação imposta, como também por se tratar de recolhimento apenas parcial.
12.18.	Também não procede a alegação de que teria havido reformatio in pejus entre o acórdão que facultou o parcelamento do débito e o acórdão condenatório, devido à imposição de multa, pois se trata de deliberações de natureza totalmente diversa.
12.19.	O primeiro foi apenas decisão preliminar, em que não houve pronunciamento sobre o mérito das presentes contas (cf. Regimento Interno, art. 201, § 1º) . Tanto que o expediente apresentado pela recorrente em face dessa decisão foi recebido como mera petição e não como recurso.
12.20.	Já o segundo foi a deliberação de mérito mediante a qual houve o julgamento pela irregularidade das presentes contas (cf. Regimento Interno, art. 201, § 2º) . Não há como ter representado "piora" em relação ao primeiro, pois este nada dispôs sobre a regularidade das contas da recorrente nem, por óbvio, lhe impôs qualquer sanção. Apenas facultou o recolhimento do débito, com os devidos acréscimos. Assim, se piora tivesse havido, não teria sido apenas pela imposição de multa mas também pela imputação do próprio débito e dos acréscimos sobre ele incidentes.
12.21.	Ante o exposto, não merecem provimento os pleitos da recorrente de supressão total ou redução da multa que lhe foi aplicada.
CONCLUSÃO
13.	Das análises anteriores, conclui-se que:
a)	o Supremo Tribunal Federal, no julgamento do RE 636886, conferiu nova interpretação ao art. 37, § 5º, da Constituição Federal, fixando a tese de que "é prescritível a pretensão de ressarcimento ao erário fundada em decisão de Tribunal de Contas";
b)	o Código Civil e a Lei 9.873/1999 constituem as duas alternativas que, de forma mais consistente, polarizam os debates acerca do regime de prescrição a ser observado no processo de controle externo;
c)	na situação em exame, não ocorre prescrição, no caso de qualquer dos responsáveis, quer se adote o Código Civil ou a Lei 9.873/1999 como fundamento para análise;
d)	o gestor responsável não logrou comprovar a correta destinação dos recursos públicos recebidos pela empresa ora recorrente, o que não corresponde ao modelo de conduta que caracteriza a boa-fé objetiva;
e)	o mero fato de que a recorrente tenha manifestado disposição, já no âmbito desta Corte, de proceder ao pagamento do débito não supre a falta de apresentação de alegações de defesa, pois é circunstância posterior que não elide nem justifica as irregularidades praticadas anteriormente;
f)	bem esteve o acórdão recorrido em proferir desde logo o julgamento pela irregularidade das contas, imputando acréscimos ao débito e multa aos responsáveis, tendo em vista ser clara a impossibilidade de reconhecimento da boa-fé e a consequente inaplicabilidade do § 2º do art. 12 da Lei 8.443/1992;
g)	não procede a pretensão da recorrente de haurir redução do débito ou da multa em função dos recolhimentos efetuados após o acórdão condenatório, haja vista a falta de previsão legal, pois só cabe a exclusão de juros e multa na hipótese de reconhecimento de boa-fé, que não se verifica, no caso;
h)	também não procede a alegação de que teria havido reformatio in pejus entre o acórdão que facultou o parcelamento do débito e o acórdão condenatório, pois o primeiro foi apenas decisão preliminar, que nada dispôs sobre a regularidade das presentes contas, enquanto o segundo foi a deliberação de mérito mediante a qual houve o julgamento pela irregularidade das presentes contas;
i)	portanto, não merecem provimento os pleitos da recorrente de supressão total ou redução da multa que lhe foi aplicada.
14.	Com base nessas conclusões, propõe-se o conhecimento do recurso interposto para que lhe seja denegado provimento.
PROPOSTA DE ENCAMINHAMENTO
15.	Ante o exposto, submete-se à consideração superior a presente análise do recurso de reconsideração interposto por Valente & Casarin Ltda. - EPP contra o Acórdão 11211/2020-TCU-Segunda Câmara, propondo-se, com fundamento nos arts. 32, inciso I, e 33, da Lei 8.443/1992 c/c o art. 285, caput e § 1º, do RI/TCU:
a)	conhecer do recurso e, no mérito, negar-lhe provimento;
b)	dar conhecimento à recorrente e aos demais interessados da decisão que vier a ser prolatada."
3.	É o Relatório.

Bárbara de Fátima Marra Clauss (44.004/OAB-DF), Rodrigo Dalmeida Couto Pessoa e outros, representando Valente & Casarin Ltda - Epp.

Procuradora-Geral Cristina Machado da Costa e Silva.

TOMADA DE CONTAS ESPECIAL. FUNDO NACIONAL DE ASSISTENCIA SOCIAL. PROGRAMAS DE PROTEÇÃO SOCIAL BÁSICA E PROTEÇÃO SOCIAL ESPECIAL. NÃO COMPROVAÇÃO DA BOA E REGULAR APLICAÇÃO DOS RECURSOS TRANSFERIDOS. CONTAS IRREGULARES. DÉBITO. MULTAS. RECURSO DE RECONSIDERAÇÃO. CONHECIMENTO. REDUÇÃO DAS MULTAS APLICADAS. PROVIMENTO PARCIAL.

TOMADA DE CONTAS ESPECIAL (TCE)

Secretaria de Recursos (Serur); Secretaria de Controle Externo de Tomada de Contas Especial (SecexTCE).

Inicialmente, registro que atuo nestes autos em sucessão ao Ministro Raimundo Carreiro (art. 153 do RI/TCU) , sorteado na forma do art. 154, inciso I do Regimento Interno c/c os arts. 21 e 22 da Resolução TCU 175/2005 (peça 109) .
2.	Trata-se de recurso de reconsideração interposto por Valente & Casarin Ltda. em face do Acórdão 11211/2020-TCU-Segunda Câmara (Relatora Ministra Ana Arraes) , proferido em apreciação de tomada de contas especial instaurada pelo Fundo Nacional de Saúde/Ministério da Saúde, tendo por fundamento a aplicação irregular de recursos do Sistema Único de Saúde no âmbito do Programa Farmácia Popular do Brasil - Aqui Tem Farmácia Popular (PFPB) , em Porto Alegre/RS, no período de 14/3/2013 a 4/7/2014.
3.	Por meio do supracitado Acórdão, o Tribunal decidiu julgou irregulares as contas de Valente & Casarin Ltda. - EPP e Diego Valente Casarin, condenando-os solidariamente ao pagamento do débito apurado, em razão das seguintes irregularidades na aplicação dos recursos no Programa Farmácia Popular do Brasil: (i) registro de dispensação de medicamentos sem a comprovação da aquisição por meio de notas fiscais; (ii) não apresentação pelo estabelecimento das cópias dos cupons vinculados e prescrições médicas solicitadas; e (iii) registro de dispensação de medicamentos em nome de responsável legal, técnico e funcionários do estabelecimento auditado sem apresentação da documentação que comprova a regularidade das dispensações. Na oportunidade, foi individualmente aplicada a multa prevista no art. 57 da Lei 8.443/1992, no valor de R$ 60.000,00, bem como autorizado o parcelamento das dívidas em até 36 meses.
4.	Mediante o recurso de reconsideração ora em exame (peça 106) , o recorrente pleiteia a reforma do Acórdão 11211/2020-TCU-Segunda Câmara, pois não teria sido apreciado o pedido apresentado em dezembro de 2019 para parcelamento da dívida em 72 meses. Alega ainda que teria ocorrido reformatio in pejus na decisão e que a boa-fé dos responsáveis não teria sido sopesada, devido à aplicação da multa.  Pleiteia, por fim, a supressão total da multa de R$60.000,00 aplicada ou, sucessivamente, que a mesma seja reduzida.
5.	Em exame dos argumentos, a Secretaria de Recursos - Serur (peça 140) concluiu que:
a)	o Supremo Tribunal Federal, no julgamento do RE 636886, conferiu nova interpretação ao art. 37, § 5º, da Constituição Federal, fixando a tese de que "é prescritível a pretensão de ressarcimento ao erário fundada em decisão de Tribunal de Contas";
b)	o Código Civil e a Lei 9.873/1999 constituem as duas alternativas que, de forma mais consistente, polarizam os debates acerca do regime de prescrição a ser observado no processo de controle externo;
c)	na situação em exame, não ocorre prescrição, no caso de qualquer dos responsáveis, quer se adote o Código Civil ou a Lei 9.873/1999 como fundamento para análise;
d)	o gestor responsável não logrou comprovar a correta destinação dos recursos públicos recebidos pela empresa ora recorrente, o que não corresponde ao modelo de conduta que caracteriza a boa-fé objetiva;
e)	o mero fato de que a recorrente tenha manifestado disposição, já no âmbito desta Corte, de proceder ao pagamento do débito não supre a falta de apresentação de alegações de defesa, pois é circunstância posterior que não elide nem justifica as irregularidades praticadas anteriormente;
f)	bem esteve o acórdão recorrido em proferir desde logo o julgamento pela irregularidade das contas, imputando acréscimos ao débito e multa aos responsáveis, tendo em vista ser clara a impossibilidade de reconhecimento da boa-fé e a consequente inaplicabilidade do § 2º do art. 12 da Lei 8.443/1992;
g)	não procede a pretensão da recorrente de haurir redução do débito ou da multa em função dos recolhimentos efetuados após o acórdão condenatório, haja vista a falta de previsão legal, pois só cabe a exclusão de juros e multa na hipótese de reconhecimento de boa-fé, que não se verifica, no caso;
h)	também não procede a alegação de que teria havido reformatio in pejus entre o acórdão que facultou o parcelamento do débito e o acórdão condenatório, pois o primeiro foi apenas decisão preliminar, que nada dispôs sobre a regularidade das presentes contas, enquanto o segundo foi a deliberação de mérito mediante a qual houve o julgamento pela irregularidade das presentes contas;
i)	portanto, não merecem provimento os pleitos da recorrente de supressão total ou redução da multa que lhe foi aplicada.
6.	Nesse sentido, a Serur (peças 140 e 141) apresentou proposta, acolhida integralmente pelo Ministério Público junto ao TCU - MPTCU (peça 144) , pelo conhecimento e negativa do provimento do recurso interposto.
7.	Desde já manifesto minha concordância, no essencial, com o posicionamento uníssono da Serur e do MPTCU. Adoto os fundamentos dos referidos pareceres nos autos como minhas razões de decidir, sem prejuízo de breves destaques e considerações.
8.	Conforme registrado pela unidade técnica, por meio do Acórdão 12286/2019-TCU-Segunda Câmara, rel. Min. Ana Arraes, foi autorizado o pagamento do débito em 36 parcelas mensais, com incidência de correção monetária e de acréscimos legais sobre cada parcela (peça 58) . Entretanto, a empresa só iniciou os recolhimentos após o Acórdão 11211/2020-TCU-Segunda Câmara, por meio do qual, como visto acima, a pessoa jurídica e o seu representante legal tiveram suas contas julgadas irregulares e foram condenados ao recolhimento de débito e multa.
9.	No caso concreto, verifico que não houve reformatio in pejus para os responsáveis, pois a primeira decisão apenas autorizou o parcelamento, sem apreciação do mérito do processo, o que só se verificou no acórdão ora recorrido.
10.	Relativamente ao tema da prescrição, apresento considerações específicas, que venho registrando em processos de minha relatoria, conforme trecho do Voto que conduzi no Acórdão 1620/2022-TCU-Segunda Câmara (TC Processo 022.595/2020-1) :
16. No tocante à prescrição da pretensão punitiva, este Tribunal continua aplicando o entendimento fixado no Acórdão 1441/2016-TCU-Plenário, relator Ministro Benjamin Zymler, redator Ministro Walton Alencar Rodrigues, no sentido de que se subordina ao prazo geral de prescrição indicado no art. 205 do Código Civil, a contar da data do fato, com uma única causa interruptiva, que é a citação ou audiência. 
17. Quanto à prescrição da pretensão ressarcitória, esta Corte de Contas continua aplicando o entendimento fixado no Acórdão 2709/2008-TCU-Plenário, da relatoria do Ministro Benjamin Zymler, que se alinhou ao entendimento em vigor no Supremo Tribunal Federal - STF - naquela época, fixado no julgamento do Mandado de Segurança 26.210, da relatoria do Ministro Ricardo Lewandowski, julgado em 04.09.2008, no sentido de que a pretensão de ressarcimento ao erário era imprescritível. 
18. Contudo, ambos entendimentos não são aplicados pelo STF. 
19. A partir do julgamento do Mandado de Segurança 32.201, relator Ministro Roberto Barroso, em 21.03.2017, o STF passou a aplicar as regras da Lei 9.873/1999 como parâmetro para reger a prescrição da pretensão punitiva no âmbito desta Corte de Contas, cujo prazo é de 5 anos, a contar da data do fato. 
20. Mais recentemente, em julgamento concluído em 11.11.2021, o STF apreciou a ADI 5509, relator Ministro Edson Fachin, na qual, sintetizou, nos termos do voto do relator, "a orientação aplicável para a fixação e a contagem dos prazos prescricionais das ações de competência do Tribunal de Contas". 
21. Assim, em resumo, o STF, com fundamento na aplicação combinada da Lei 9.873/1999 com a Lei 8.443/1992 (Lei Orgânica do TCU) e com o entendimento adotado por aquela Suprema Corte no Recurso Extraordinário 636.553, fixou o prazo de prescrição relativo aos processos dos Tribunais de Contas em cinco anos, a contar do vencimento do prazo para prestar contas ou, não havendo o dever de prestar contas, a partir da ciência do fato ilícito pelo TCU. Ou seja, trata-se de entendimento que se aplica tanto à prescrição da pretensão ressarcitória quanto à prescrição da pretensão punitiva. 
22. Por essa razão, tenho entendimento idêntico ao que foi sustentado pelo Ministro Raimundo Carreiro no voto complementar que submeteu à apreciação desta Corte na Sessão Plenária de 1º.12.2022, nos autos do TC-Processo 000.006/2017-3, no qual, após apresentar a evolução da jurisprudência do STF sobre o assunto, Sua Excelência propôs que o entendimento fixado pelo STF na citada ADI 5509 fosse aplicado, de imediato, aos processos em tramitação no TCU. 
23. No entanto, na Sessão Plenária de 09.03.2022, quando da retomada do julgamento do aludido processo, em virtude de pedido de vista de vários ministros, foi prolatado o Acórdão 459/2022-TCU-Plenário, relator Ministro Raimundo Carreiro, revisor Ministro Walton Alencar Rodrigues, no qual esta Corte entendeu por bem não apreciar o mérito da questão naquela oportunidade. Na mesma assentada, decidiu expedir comando à Segecex para a formação de grupo técnico de trabalho para que apresente projeto de ato normativo disciplinando "o tema da prescrição da pretensão ressarcitória e da prescrição da pretensão punitiva no âmbito do controle externo, tendo por base jurisprudência predominante do Supremo Tribunal Federal, adequando-a às especificidades das diversas formas de atuação do Tribunal de Contas da União". 
24. Registro que não proferi voto no julgamento que aprovou o citado Acórdão 459/2022-TCU-Plenário, tendo em vista que meu antecessor no cargo de Ministro desta Corte de Contas, o Ministro Raimundo Carreiro, na condição de relator do aludido processo, já havia votado. 
25. Consequentemente, este Tribunal de Contas continua a aplicar o prazo de 10 anos, a contar da data do fato, para a prescrição da pretensão punitiva, conforme decidido no citado Acórdão 1441/2016-TCU-Plenário, e a imprescritibilidade no tocante à pretensão de ressarcimento ao erário, nos termos decididos no Acórdão 2709/2008-TCU-Plenário, ratificado pelo recente Acórdão 459/2022-TCU-Plenário. 
11.	Feitas essas considerações, verifico que, no caso concreto, segundo a jurisprudência do TCU, firmado no Acórdão 1441/2016-TCU-Plenário, não ocorreu a prescrição da pretensão punitiva.
12.	No tocante à pretensão ressarcitória, embora a jurisprudência do TCU seja, ainda hoje, pela imprescritibilidade, entendo importante registrar, mais uma vez, que, conforme demonstrado na instrução da Serur, a prescrição não restaria caracterizada, se adotado o critério da Lei 9.873/1999.
13.	Por fim, registro que, após a notificação do Acórdão condenatório, os responsáveis iniciaram o recolhimento parcelado do débito, em 11/12/2020 (peça 105, p. 4) , já tendo devolvido cerca de metade do montante aos cofres estatais, em valores corrigidos, conforme se depreende dos comprovantes juntados ao processo. 
14.	Não obstante, entendo que a multa aplicada foi desproporcional aos fatos apurados. Em consequência, considero que deva ser conhecido e parcialmente provido o presente recurso de reconsideração para que se diminua as multas aplicadas no item 9.3 do Acórdão 11211/2020-TCU-Segunda Câmara, com base no art. 57 da Lei 8.443/1992, mantendo-se inalteradas as demais disposições do aresto.
15.	Em face do exposto, Voto no sentido de que o Tribunal adote a deliberação que ora submeto à apreciação deste Colegiado.
TCU, Sala das Sessões, em 24 de maio de 2022.
ANTONIO ANASTASIA 
Relator